最高法院民事裁定　　　　　　　一○三年度台抗字第三六三號
再抗告人　邱○○
上列再抗告人因與相對人張○○間請求給付扶養費等事件，對於
中華民國一○二年六月二十五日台灣高等法院判決（一○一年度
家上字第一九三號），提起再抗告（上訴），本院裁定如下：
    主  文
再抗告駁回。                                            
再抗告程序費用由再抗告人負擔。
    理  由
查再抗告人為具有律師資格之人，其提起再抗告，依民事訴訟法
第四百九十五條之一第二項準用第四百六十六條之一第一項但書
規定，無庸另委任律師為訴訟代理人。又本件請求扶養費事件，
依家事事件法第三條第五項第八款、第一百零四條第一項第一款
及家事事件審理細則第一百零一條第一款、第九十五條第二項之
規定，屬於家事非訟事件。台灣桃園地方法院（下稱桃園地院）
於民國一○一年五月十七日判決後，再抗告人於同年六月八日家
事事件法施行後提起上訴，原法院雖誤依訴訟程序以判決為之。
惟依家事事件法第一百九十七條第二項及同法施行細則第十條之
規定，本院仍應依同法所定家事非訟程序終結之，並適用第九十
四條第二項規定，改依再抗告程序處理，均合先敘明。
次查相對人以：伊與再抗告人原為夫妻，育有邱○甲（○○○年
○月○○○日出生）及邱○乙（○○○年○月○○日出生），嗣
雙方於七十七年十一月五日辦理離婚登記時，約定邱○甲由伊擔
任親權行使人；邱○乙出生後經再抗告人認領後，亦由伊擔任親
權行使人。再抗告人從未分擔子女之扶養費，而均由伊獨自扶養
，伊自得請求再抗告人返還伊代為支出之扶養費用。參酌行政院
主計處公布桃園縣地區平均每人每月消費支出表，及再抗告人為
執業律師，具有相當資力，應分攤較高之扶養費，再抗告人應負
擔三分之二之扶養責任，依此比例計算，再抗告人應返還伊新台
幣（下同）三百二十三萬六千三百七十九元等情。爰依不當得利
之法律關係，求為命再抗告人如數給付及加付自支付命令繕本送
達翌日即九十八年七月二十一日起算之法定遲延利息。經桃園地
院判決命再抗告人給付二百九十萬二千九百九十一元本息，而駁
回相對人其餘請求（相對人對該駁回部分未聲明不服），再抗告
人對其敗訴部分提起上訴。原法院以：再抗告人與相對人於七十
七年九月十八日結婚，於同年十月十一日協議離婚，並育有邱○
甲、邱○乙二子，雙方於協議離婚時約定邱○甲權利義務之行使
負擔由相對人任之；邱○乙於出生後經再抗告人認領，並約定其
權利義務之行使負擔亦由相對人任之之事實，為兩造所不爭執。
而再抗告人除於九十三年九月間起，給付邱○乙每月九千元至一
萬五千元不等之生活費，及曾讓渡其所有之小客車一輛予相對人
作為抵付八十八年二月一日起至八十九年一月三十一日止邱○乙
之扶養費外，並未能證明另有扶養邱○甲、邱○乙之事實。相對
人曾於律師事務所任職，再抗告人係執業律師，自均有負擔扶養
子女之能力。審酌雙方之經濟能力、身分、實際照顧、教養子女
所付出之心力、勞力等情狀，認其雙方對於邱○甲、邱○乙扶養
費用之分擔比例，以再抗告人負擔三分之二、相對人負擔三分之
一為適當。次查相對人已支付邱○甲、邱○乙成年前之扶養費，
再抗告人就其應分擔而未支付部分，自屬無法律上原因而受有利
益，致相對人受有損害，相對人自得依不當得利法律關係請求再
抗告人償還其應分擔之扶養費用，且應適用民法第一百二十五條
規定之十五年時效期間。依據桃園縣政府檢送之行政院主計總處
家庭收支調查結果編製，桃園縣平均每人每月消費支出表計算結
果，再抗告人應分擔邱○甲、邱○乙之扶養費用合計為三百零二
萬一千七百零三元，扣除再抗告人於八十八年二月一日起至八十
九年一月三十一日止以現金及自用小客車折價抵付之扶養費十一
萬八千七百十二元，再抗告人尚應給付二百九十萬二千九百九十
一元本息等詞，爰維持桃園地院所為再抗告人敗訴部分之判決，
駁回其該部分之上訴。
查父母（包括已離婚之夫妻）對於未成年之子女均負有扶養義務
，而由一方先行墊付扶養費者，如不具備委任、無因管理或其他
法定求償要件所生之不當得利返還請求權（求償型或回索型之不
當得利），旨在使先行支出之一方得向被墊付之他方請求返還其
未支出扶養費之利益，以調整因無法律上原因所造成財貨不當變
動之狀態。因此，父母一方為他方墊付扶養費，乃使他方受有未
支付扶養費之利益，並致一方受損害，苟他方無受此利益之法律
上之原因，自可成立不當得利。此項不當得利請求權，乃在使受
利益之他方一次返還其所受之利益，與民法第一百二十六條所規
定「其他一年或不及一年之定期給付債權」並不相同，自無適用
該條所定短期消滅時效之餘地。原法院本此見解並基於斟酌全辯
論意旨與調查證據之結果所合法認定之事實，而為再抗告人不利
之判決，經核並無適用法規顯有錯誤之情事。再抗告論旨，執此
並以原法院認定事實、取捨證據之職權行使暨其他與裁判基礎無
涉之理由，指摘原判決為不當，聲明廢棄，非有理由。
據上論結，本件再抗告為無理由。依家事事件法第九十七條、非
訟事件法第四十六條、民事訴訟法第四百九十五條之一第二項、
第四百八十一條、第四百四十九條第一項、第九十五條、第七十
八條，裁定如主文。
中    華    民    國  一○三  年    五    月    七    日
                      最高法院民事第二庭
                          審判長法官  顏  南  全  
                                法官  鄭  傑  夫  
                                法官  陳  玉  完  
                                法官  吳  麗  惠  
                                法官  林  大  洋  
本件正本證明與原本無異
                                      書  記  官  
中    華    民    國  一○三  年    五    月   二十   日
                                                      V